臺灣臺北地方法院民事判決　　　　　　　94年度訴字第2670號
原　　　告　臺北縣政府
法定代理人　林錫耀
訴訟代理人　甲○○
被　　　告　丙○○○
訴訟代理人　乙○○
上列當事人間給付土地使用補償金事件，本院於民國92年12月6
日言詞辯論終結，判決如下：
    主  文
被告應將坐落於台北市○○區○○段一小段九八七之十五地號土
地上如附圖所示之房屋拆除，並將土地返還原告。
被告應給付原告新台幣肆拾萬伍仟壹佰肆拾壹元，及自民國九
十四年六月三十日起至清償日止，按年息百分之五計算之利息。
被告應自民國九十四年六月十六日起至返還第一項土地予原告之
日止，按月給付新台幣肆仟肆佰拾玖元予原告。
原告其餘之訴駁回。
訴訟費用由被告負擔十分之七，餘由原告負擔。
本判決第一項於原告以新台幣拾肆萬柒仟元、第二項以新台幣
壹拾伍萬伍仟元供擔保後，得假執行；被告對於本判決第一項以
新台幣壹佰零肆萬仟捌佰元、第二項以新台幣肆拾萬伍仟壹
佰肆拾壹元為原告預供擔保，得免假執行。
原告其餘假執行之聲請駁回。
    事  實
甲、原告方面：
壹、聲明：
一、被告應將坐落於台北市○○區○○段1小段987-15地號土地
    上如附圖所示之房屋拆除，將該土地返還原告。
二、被告應給付原告新台幣（下同）500,472元，及自起訴狀繕
    本送達翌日即民國94年6月30日起至清償日止按年息５％計
    算之利息。
三、被告應自94年6月16日起至返還第一項聲明所示土地日止，
    按月給付6,012元。
貳、陳述：
一、坐落於台北市○○區○○段1小段987-15地號土地（下稱系
    爭土地）為原告所有，其上建物面積34平方公尺如附圖所示
    虛線部分，為被告擅自搭建之違章建築（下稱系爭房屋），
    系爭土地經被告無權占用，經原告多次催討，被告均未置理
    ，為此原告依據民法第767條所有物返還請求權規定，請求
    被告拆除房屋，返還土地。
二、被告自民國85年7月1日起無權占用系爭土地後計47平方公尺
    ，妨害原告所有權之行使，為無法律上原因而受利益，依公
    告地價年息5%計算原告自85年7月1日起至94年6月15止所受
    有相當於租金之利益共500,472元。又原告自94年6月16日原
    告追加起訴後仍繼續占用系爭土地，每月受有相當於租金之
    利益6,012元，爰依民法第179條不當得利規定請求被告給付
    上開金額。
參、證據：提出系爭土地登記謄本1份、台北縣永和市公告地價
    查詢表影本及原告計算不當得利金額表等件為證，並聲請本
    院囑託台北市古亭地政事務所測量系爭房屋占用面積並製作
    複丈成果圖。
乙、被告方面：
壹、聲明：原之訴駁回。
貳、陳述：
一、被告與夫汪炎山於40年期間在花蓮結婚，44年間因汪炎山調
    職陸軍台北第一經理品儲備庫，因無住處，奉該庫核示，以
    眷舍分住系爭房屋。系爭土地地係軍用油庫之警衛室，一向
    由軍方管理，至於何時轉交原告管理，被告不得而知。
二、原告接收系爭土地之初，並未公告，亦未通知各住戶，原告
    如早為通知，被告早已他遷，且以軍人身分可獲得分配之眷
    舍，惟因軍方認為前已分配眷舍予被告，嗣無再分配眷舍權
    利。因此如果原告接收系爭土地之初，即時公告或通知各住
    戶，被告早已他遷，同時也已分得眷舍。
三、系爭土地為畸零地，被告用地不到十坪，且在垂直山腳，後
    無退路，前蓋有新廈，進出全賴梯型夾巷，腳踏車都難出入
    ，而被告為基層軍眷，依賴政府資助為生，現年71歲，既無
    工作能力，又無分文積蓄，原告應為補償被告損失。
參、證據：提出陸軍第一經理品儲備庫令影本及照片5件為證。
    理  由
一、本件原告原聲請本院核發支付命令，即請求被告支付歷年積
    欠相當於租金不當利利益530,812元，被告聲明異議，原告
    即變更訴之聲明請求被告拆除系爭房屋並返還所占用之系爭
    土地，且修正請求給付之金額如原告聲明所示，核其變更聲
    明之內容，為訴之追加與擴張被告應給付之金額，被告對此
    並無異議，符合民事訴訟法第255條第1項第1款訴之變更與
    追加例外規定，本件按原告追加與變更後之聲明審酌之，合
    先敘明。
二、原告起訴主張：系爭土地登記為原告所有，被告未經原告同
    意，在該土地上擅自搭建違章建築，占用面積47平方公尺如
    附圖所示，被告長期占用，經原告多次催討，拒不返還，為
    此原告依民法第767條所有物返還請求權、民法第179條不當
    得利規定，求為命被告將系爭房屋拆除並給付500,472元相
    當於租金之不當利益與遲延利息，另給付起訴後自94年6月
    16日起至返還土地日止按月支付6,012元繼續占用土地相當
    於租金不當利益之判決。
    被告則以：系爭房屋為被告之夫汪炎山任職陸軍台北第一經
    理品儲備庫所經核配之眷舍，非無權占用，而面積僅十坪，
    進出不便，系爭土地原為軍用土地，原告不知於何時接收，
    且接收時又未公告與通知各住戶，使被告之夫無法自軍方另
    分配宿舍，無形中即掠奪被告之權利，原告應給付補償金，
    其請求被告拆屋並返還土地及給付相當於租金之利益，並無
    理由等語，資為抗辯。
三、原告主張系爭土地為其所有，被告在其上擅蓋違章建物，無
    權占有系爭土地之事實，已據原告提出被告戶籍資料表、土
    地登記謄本為證；被告對系爭土地為原告所有並未爭執，惟
    否認無權占有系爭土地，並以上揭情詞置辯。系爭房屋經本
    院至現場履勘，並囑託台北市古亭地政事務所測量並製作複
    丈成果圖如附圖所示，占用面積為34平方公尺，原告指稱被
    告占用面積為47平方公尺，與最新測量結果不符，本件以附
    圖所示為準。因之，兩造所不爭執者為：系爭土地為原告所
    有，其上有未經保存登記之系爭房屋，由被告占有使用。
四、被告雖辯稱：系爭房屋為陸軍第一經理品儲備庫所核配眷舍
    ，其非無權占有等情，並提出該儲備庫令影本為證。但查，
    上開令函係於44年9月16日頒布記載：該庫所租用之木柵辦
    公房屋今已由監護部隊謄出，暫撥借被告之夫汪炎山使用等
    語，該令距今50年，且註明為暫時撥借，應認早已逾期，再
    者係軍方借予被告之夫汪炎山，所生宿舍使用借貸關係為被
    告之夫與軍方間債之關係，此不能對抗原告即所有人。被告
    所辯，顯不足採。
五、按所有人對無權占有或侵奪其所有物者，得請求返還之，民
    法第767條前段定有明文；本件被告使用系爭房屋占有系爭
    土地，並無足資對抗被告之合法權源，所占用面積為34平方
    公尺如附圖所示，是故被告本於所有權，請求被告拆除系爭
    房屋將土地返還原告，應屬有據。
六、又按無權占有他人土地，可能獲得相當於租金之利益，為社
    會通常之觀念，土地所有人自得依不當得利法律關係請求無
    權占有人給付相當於租金之不當利益；又城市地方房屋之租
    金，以不超過土地及其建築物申報總價年息百分之10為限，
    土地法第97條第1項著有規定。本件被告所使系爭房屋為未
    經保存登記之違章建物，而占用系爭土地面積為34平方公尺
    。查系爭土地為墓地、系爭房屋坐落地點在垂直山腳，出入
    狹窄，進出賴梯型夾巷等，有土地登記謄本與被告提出之照
    片可證，依此，本件按前揭土地法第97條第1項規定，核定
    被告所受相當於租金之利益以5%為範圍。
七、原告主張：被告給付自85年7月1日起至94年6月15日止相當
    於租金之不當利益500,472元等情。經查，系爭土地於85年7
    月至86年6月間每平方公尺公告地價為25,200元、86年7月至
    89年6月每平方公尺公告地價27,900元、89年7 月至92年12
    月31日每平方公尺公告地價為29,300元、93年1月起每平方
    公尺公告地價為30,700元，有台北市古亭地政事務所公告地
    價查詢電腦紀錄可按。依上開各期間公告地價計算被告所獲
    得相當於租金之不當利益分別為：(一)25,200×34×5%=
    42,840（85年7月至86年6月1年期間）、(二)27,900×34×5%
    ×3= 142,290元（86年7月至89年6月3年期間）、(三)29,300
    ×34×5%×3.5=174,335元（89年7月至92年12月之3年6個月
    期間）、(四)30,700×34×5%×1.45=75,676元（93年1月至年
    6 月15日1年6個月又15日期間）。(五)以上合計為435,141元
    （42,840+142,290+174,335+75,676=435,141）。基此，被
    告於上開期間應支付相當於租金不當利益435,141元。
八、原告另請求被告給付自追加起訴後即94年6月16日起相當於
    租金之不當利益6,012元等。經重新計算應為每月為4,349元
    （(30,700×34×5%)÷12= 4,349.16）。原告請求超出此金
    額部分，尚非有據。
九、綜上所述，原告主張被告使用之系爭房屋無權占有系爭土地
    ，並請求給付相當於租金之不當利益，應為可取。被告抗辯
    其係有權占有，並不足採。從而，原告本於民法第767條、
    第179條規定，請求被告將附圖所示占用面積之系爭房屋拆
    除，返還系爭土地，並給付占用土地於租金之不當利益
    435,141元與自追加起訴狀繕本送達翌日即94年6月30日起至
    清償日止按年息5%計算之利息，與自94年6月16日起至返還
    系爭土地日止，按月給付4,349元相當於租金之不當利益，
    為有理由，應予准許。
    逾此範圍，為無理由，不應准許。
十、原告陳明願供擔保，聲請宣告假執行，原告勝訴之訴部分核
    無不合，爰酌定相當擔保金額准許之。原告其餘之訴既已駁
    回，其假執行之聲請失所附麗，併予駁回。
十一、結論：本件原告之訴為一部有理由、一部無理由，依民事
    訴訟法第79條、第390條第2項、第392條第2項，判決如主文
    。
中　　華　　民　　國　　94　　年　　12　　月　　20　　日
                  民事第三庭    法　官　李維心
以上正本係照原本作成
如對本判決上訴，須於判決送達後20日內向本院提出上訴狀
中　　華　　民　　國　　94　　年　　12　　月　　20　　日
                    　　　　　　書記官　詹雪娥
